ACORDAO-COMPLETO-2556983

ACÓRDÃO 7204/2022 ATA 40/2022 - SEGUNDA CÂMARA

VISTOS, relatados e discutidos estes autos referentes à Tomada de Contas Especial instaurada pelo Ministério do Desenvolvimento Regional, em desfavor do responsável Sr. Valdir Ganzer, à época Titular da Secretaria de Transporte do Estado do Pará - Setran/PA, em razão da não comprovação da regular aplicação dos recursos do Termo de Compromisso 43/2009, firmado entre o Ministério da Integração Nacional e a aludida Secretaria de Estado, para fornecimento de combustível a ser utilizado nas ações de recuperação/reconstrução do cenário de desastres, bem como nas ações de socorro e apoio às atividades a serem desenvolvidas nos municípios abrangidos pelo plano de ação emergencial no Estado do Pará.  
 ACORDAM os Ministros do Tribunal de Contas da União, reunidos em sessão da Segunda Câmara, ante as razões expostas pelo Relator, em:
9.1. com fulcro nos arts. 1º, inciso I, 16, inciso III, alíneas "b" e "c", 19, caput, e 23, inciso III, da Lei 8.443/1992, julgar irregulares as contas do Sr. Valdir Ganzer e condená-lo ao pagamento da quantia a seguir especificada, acrescida da atualização monetária e dos juros de mora, calculados a partir da data discriminada até a do efetivo recolhimento, fixando-lhe o prazo de 15 (quinze) dias, a contar da notificação, para que comprove, perante o Tribunal (art. 214, inciso III, alínea "a", do Regimento Interno/TCU) , o recolhimento da referida importância ao Tesouro Nacional, na forma da legislação em vigor, abatendo-se, na oportunidade, o valor já ressarcido, nos termos do Enunciado 128 da Súmula de Jurisprudência do TCU:
	Data de ocorrência
	Valor histórico (R$) 
	Tipo da parcela

	17/6/2009
	8.000.000,00
	Débito

	7/4/2010
	110.821,16
	Crédito

9.2. aplicar ao Sr. Valdir Ganzer a multa prevista no art. 57 da Lei 8.443/1992, no valor de R$ 600.000,00 (seiscentos mil reais) , fixando-lhe o prazo de 15 (quinze) dias, a contar da notificação, para que comprove, perante o Tribunal (art. 214, inciso III, alínea "a", do Regimento Interno/TCU) , o recolhimento da dívida ao Tesouro Nacional, atualizada monetariamente desde a data deste Acórdão até a data do efetivo recolhimento, se for paga após o vencimento, na forma da legislação em vigor;
9.3. autorizar, caso requerido, nos termos do art. 26 da Lei 8.443/1992, o parcelamento das dívidas em até 36 (trinta e seis) parcelas mensais e sucessivas, sobre as quais incidirão os correspondentes acréscimos legais (débito: atualização monetária e juros de mora; multa: atualização monetária) , esclarecendo ao responsável que a falta de pagamento de qualquer parcela importará no vencimento antecipado do saldo devedor (art. 217, § 2º, inciso II, do Regimento Interno/TCU) , sem prejuízo das demais medidas legais;   
9.4. autorizar, desde logo, a cobrança judicial das dívidas a que se referem os subitens 9.1 e 9.2 deste Acórdão, caso não atendidas as notificações, com base no art. 28, inciso II, da Lei 8.443/1992; e
9.5. enviar cópia deste Acórdão à Procuradoria da República no Estado do Pará, nos termos do § 3º do art. 16 da Lei 8.443/1992 c/c o § 7º do art. 209 do Regimento Interno/TCU, para adoção das medidas cabíveis, bem como ao Ministério do Desenvolvimento Regional, para ciência.

Tomada de Contas Especial instaurada pelo órgão concedente em razão da não comprovação da regular aplicação dos recursos federais no objeto pactuado mediante Termo de Compromisso.

Segunda Câmara

Secretaria de Transporte do Estado do Pará - Setran/PA.

3. Responsável: Valdir Ganzer (XXX.160.592-XX).

13.1. Ministros presentes: Bruno Dantas (Presidente), Aroldo Cedraz e Antonio Anastasia.
13.2. Ministro-Substituto presente: Marcos Bemquerer Costa (Relator).

MARCOS BEMQUERER

Trata-se da Tomada de Contas Especial instaurada pelo Ministério do Desenvolvimento Regional, em desfavor do responsável Sr. Valdir Ganzer, à época Titular da Secretaria de Transporte do Estado do Pará - Setran/PA, em razão da não comprovação da regular aplicação dos recursos do Termo de Compromisso 43/2009 (siafi número: 652362) , firmado  entre o então Ministério da Integração Nacional e a aludida Secretaria de Estado, para fornecimento de combustível a ser utilizado nas ações de recuperação/reconstrução do cenário de desastres, bem como nas ações de socorro e apoio às atividades a serem desenvolvidas nos municípios abrangidos pelo plano de ação emergencial no Estado do Pará (peça 3) . 
2.	Transcrevo, a seguir, com os devidos ajustes de forma, excerto da instrução da Secretaria de Controle Externo de Tomada de Contas Especial - SecexTCE, por meio do qual o presente feito foi assim historiado e analisado (peça 102) : 
"HISTÓRICO
2. Em 9/5/2017, com fundamento na IN/TCU 71/2012, alterada pela IN/TCU 76/2016 e DN/TCU 155/2016, o dirigente da instituição Ministério do Desenvolvimento Regional autorizou a instauração da tomada de contas especial (peça 55) . O processo foi registrado no sistema e-TCE com o número 1453/2019.
3. O Termo de compromisso de registro Siafi 652362 foi firmado no valor de R$ 8.000.000,00, sendo R$ 8.000.000,00 à conta do concedente e R$ 0,00 referente à contrapartida do convenente. Teve vigência de 5/6/2009 a 1º/12/2009, com prazo para apresentação da prestação de contas em 30/1/2010. Os repasses efetivos da União totalizaram R$ 8.000.000,00 (peça 5) .
4. A prestação de contas e complementações enviadas foram analisadas por meio dos documentos constantes nas peças 37, 44, 45, 76 e 79.
5. O fundamento para a instauração da Tomada de Contas Especial, conforme consignado na matriz de responsabilização elaborada pelo tomador de contas, foi a constatação da seguinte irregularidade: 
'Ausência parcial de documentação de prestação de contas dos recursos federais repassados ao Secretaria de Estado de Transporte do Estado do Pará, no âmbito do termo de compromisso descrito como 'FORNECIMENTO DE COMBUSTÍVEL A SER UTILIZADO NAS AÇÕES DE RECUPERAÇÃO/RECONSTRUÇÃO DO CENÁRIO DE DESASTRES, SOCORRO E APOIO ÀS ATIVIDADES A SEREM DESENVOLVIDAS NOS MUNICÍPIOS ABRANGIDOS PELO PLANO DE AÇÃO EMERGENCIAL NO ESTADO DO PARÁ'.
6. O responsável arrolado na fase interna foi devidamente comunicado e, diante da ausência de justificativas suficientes para elidir a irregularidade e da não devolução dos recursos, instaurou-se a tomada de contas especial.
7. No relatório (peça 86) , o tomador de contas concluiu que o prejuízo importaria no valor original de R$ 7.889.178,84, imputando-se a responsabilidade a Valdir Ganzer, na condição de gestor dos recursos.
8. Em 2/12/2020, a Controladoria-Geral da União emitiu o relatório de auditoria (peça 88) , em concordância com o relatório do tomador de contas. O certificado de auditoria e o parecer do dirigente do órgão de controle interno concluíram pela irregularidade das presentes contas (peças 89 e 90) .
9. Em 8/12/2020, o ministro responsável pela área atestou haver tomado conhecimento das conclusões contidas no relatório e certificado de auditoria, bem como do parecer conclusivo do dirigente do órgão de controle interno, manifestando-se pela irregularidade das contas, e determinou o encaminhamento do processo ao Tribunal de Contas da União (peça 91) .
10. Na instrução inicial (peça 95) , analisando-se os documentos nos autos, concluiu-se pela necessidade de realização de citação para a seguinte irregularidade: 
10.1. Irregularidade 1: não comprovação da boa e regular aplicação de parte dos recursos repassados por força do Termo de compromisso de registro Siafi 652362 devido à não apresentação de documentos que evidenciassem o atingimento dos objetivos previstos no plano de trabalho.
10.1.1. Evidências da irregularidade: documentos técnicos presentes nas peças 9, 10, 11, 45 e 55.
10.1.2. Normas infringidas: art. 37, caput, c/c o art. 70, parágrafo único, da Constituição da República Federativa do Brasil, art. 93 do Decreto-lei 200/1967; art. 66, caput, do Decreto 93.872/1986.
10.2. Débitos relacionados ao responsável Valdir Ganzer (CPF: XXX.160.592-XX) :
	Data de ocorrência
	Valor histórico (R$) 
	Identificador

	17/6/2009
	8.000.000,00
	D1

	7/4/2010
	110.821,16
	C1

10.2.1. Cofre credor: Tesouro Nacional.
10.2.2. Responsável: Valdir Ganzer (CPF: XXX.160.592-XX) .
10.2.2.1. Conduta: na parcela D1 - não apresentar documentos que evidenciassem a utilização do combustível adquirido com recursos do convênio nas obras previstas no plano de trabalho pactuado, tais como relatório fotográfico da execução representativo de todas as fases da obra; projeto 'as built' (como construído) ; e cópia do termo de aceitação definitiva das obras e serviços, conforme relatado nos pareceres do Ministério da Integração e no Acórdão 2512/2012-TCU-Primeira Câmara.
10.2.2.2. Nexo de causalidade: a não apresentação dos documentos impediu o estabelecimento do nexo de causalidade entre as despesas realizadas e os objetivos do instrumento em questão, resultando em presunção de danos ao erário.
10.2.2.3. Culpabilidade: não há excludentes de ilicitude, de culpabilidade e de punibilidade; é razoável supor que o responsável tinha consciência da ilicitude de sua conduta; era exigível conduta diversa da praticada, qual seja, apresentar a prestação de contas contendo todos os documentos necessários à comprovação da execução das etapas previstas, assim como do benefício gerado à população, conforme estabelecido nas normas aplicáveis. 
11. Encaminhamento: citação.
12. Em cumprimento ao pronunciamento da unidade (peça 97) , foi efetuada citação do responsável, nos moldes adiante:
a) Valdir Ganzer:
	Comunicação: Ofício 28475/2022 - Seproc (peça 99) .
Data da Expedição: 29/6/2022.
Data da Ciência: 6/7/2022 (peça 100) .
Nome Recebedor: [ilegível].
Observação: ofício enviado para o endereço do responsável, conforme pesquisa na base de dados no sistema da Receita Federal, custodiada pelo TCU (peça 98) .
Fim do prazo para a defesa: 21/7/2022.
	
13. Conforme Despacho de Conclusão das Comunicações Processuais (peça 101) , as providências inerentes às comunicações processuais foram concluídas. 
14. Transcorrido o prazo regimental, o responsável Valdir Ganzer permaneceu silente, devendo ser considerado revel, nos termos do art. 12, § 3º, da Lei 8.443/1992.
ANÁLISE DOS PRESSUPOSTOS DE PROCEDIBILIDADE DA IN/TCU 71/2012
Avaliação de Viabilidade do Exercício do Contraditório e da Ampla Defesa
15. Verifica-se que não houve o transcurso de mais de dez anos desde o fato gerador sem que tenha havido a notificação do responsável pela autoridade administrativa federal competente (art. 6º, inciso II, c/c art. 19 da IN/TCU 71/2012, modificada pela IN/TCU 76/2016) , uma vez que o fato gerador da irregularidade sancionada ocorreu em 17/6/2009, e o responsável foi notificado sobre a irregularidade pela autoridade administrativa competente conforme abaixo:
15.1. Valdir Ganzer, por meio do ofício acostado à peça 46, recebido em 25/8/2016 em seu endereço constante da base de dados da Receita Federal, conforme Aviso de Recebimento (peça 49) .
Valor de Constituição da TCE 	
16. Verifica-se, ainda, que o valor atualizado do débito apurado (sem juros) em 1º/1/2017 é de R$ 12.751.041,00, portanto superior ao limite mínimo de R$ 100.000,00, na forma estabelecida dos arts. 6º, inciso I, e 19 da IN/TCU 71/2012, modificada pela IN/TCU 76/2016. 
OUTROS PROCESSOS/DÉBITOS NOS SISTEMAS DO TCU COM O MESMO RESPONSÁVEL
17. Informa-se que foram encontrados processos no Tribunal com o mesmo responsável:
	Responsável
	Processo

	Valdir Ganzer
	Processo 020.565/2013-5 [TCE, encerrado, Tomada de Contas Especial instaurada com a finalidade de apurar a omissão no dever de prestar contas referente ao Termo de Convênio PROFAA 005/2008/ANAC, de 19 de dezembro de 2008 (CONVÊNIO SIAFI 637800) ]
Processo 013.900/2014-5 [TCE, encerrado, Tomada de Contas Especial - Portaria SEFA 30-T/SUCONT-2 de 23/04/2013, Processo 67210.003272/2013-90 - 1º COMAR - instaurada com possíveis irregularidades no Convênio PROFAA - Aviação Civil e o Governo do Estado do Pará em 27/04/2010]
Processo 032.630/2016-6 [TCE, aberto, Convênio CRT/MB 10021/2007 (SIAFI 599823) . Objeto: a execução de obras de infraestrutura constante de implantação e recuperação de estradas vicinais em projetos de assentamento, localizados em diversos municípios no Estado do Pará.]

18. A tomada de contas especial está, assim, devidamente constituída e em condição de ser instruída.
EXAME TÉCNICO
Da validade das notificações:
19. Preliminarmente, cumpre tecer breves considerações sobre a forma como são realizadas as comunicações processuais no TCU. A esse respeito, destacam-se o art. 179 do Regimento Interno/TCU (Resolução 155, de 4/12/2002) e os arts. 3º e 4º, inciso III, § 1º, da Resolução/TCU 170, de 30 de junho de 2004, in verbis:
Regimento Interno/TCU
'Art. 179. A citação, a audiência ou a notificação, bem como a comunicação de diligência, farse-ão:
I - mediante ciência da parte, efetivada por servidor designado, por meio eletrônico, fac-símile, telegrama ou qualquer outra forma, desde que fique confirmada inequivocamente a entrega da comunicação ao destinatário;
II - mediante carta registrada, com aviso de recebimento que comprove a entrega no endereço do destinatário;
III - por edital publicado no Diário Oficial da União, quando o seu destinatário não for localizado.'
Resolução/TCU 170/2004
'Art. 3º As comunicações serão dirigidas ao responsável, ou ao interessado, ou ao dirigente de órgão ou entidade, ou ao representante legal ou ao procurador constituído nos autos, com poderes expressos no mandato para esse fim, por meio de:
I - correio eletrônico, fac-símile ou telegrama;
II - servidor designado;
III - carta registrada, com aviso de recebimento;
IV - edital publicado no Diário Oficial da União, quando o seu destinatário não for localizado, nas hipóteses em que seja necessário o exercício de defesa.
Art. 4º. Consideram-se entregues as comunicações:
I - efetivadas conforme disposto nos incisos I e II do artigo anterior, mediante confirmação da ciência do destinatário;
II - realizadas na forma prevista no inciso III do artigo anterior, com o retorno do aviso de recebimento, entregue comprovadamente no endereço do destinatário;
III - na data de publicação do edital no Diário Oficial da União, quando realizadas na forma prevista no inciso IV do artigo anterior.
§ 1º O endereço do destinatário deverá ser previamente confirmado mediante consulta aos sistemas disponíveis ao Tribunal ou a outros meios de informação, a qual deverá ser juntada ao respectivo processo.'
20. Bem se vê, portanto, que a validade da citação via postal não depende de que o aviso de recebimento seja assinado pelo próprio destinatário da comunicação, o que dispensa, no caso em tela, a entrega do Aviso de Recebimento - AR em 'mãos próprias'. A exigência da norma é no sentido de o Tribunal verificar se a correspondência foi entregue no endereço correto, residindo aqui a necessidade de certeza inequívoca. 
21. Não é outra a orientação da jurisprudência do TCU, conforme se verifica dos julgados a seguir transcritos:
'São válidas as comunicações processuais entregues, mediante carta registrada, no endereço correto do responsável, não havendo necessidade de que o recebimento seja feito por ele próprio.' (Acórdão 3648/2013-TCU-Segunda Câmara, Relator Ministro José Jorge) ;
'É prescindível a entrega pessoal das comunicações pelo TCU, razão pela qual não há necessidade de que o aviso de recebimento seja assinado pelo próprio destinatário. Entregandose a correspondência no endereço correto do destinatário, presume-se o recebimento da citação'. (Acórdão 1019/2008-TCU-Plenário, Relator Ministro Benjamin Zymler) ;
'As comunicações do TCU, inclusive as citações, deverão ser realizadas mediante Aviso de Recebimento - AR, via Empresa Brasileira de Correios e Telégrafos, bastando para sua validade que se demonstre que a correspondência foi entregue no endereço correto'. (Acórdão 1526/2007-TCU-Plenário, Relator Ministro Aroldo Cedraz) .
22. A validade do critério de comunicação processual do TCU foi referendada pelo Supremo Tribunal Federal, nos termos do julgamento do MS-AgR 25.816/DF, por meio do qual se afirmou a desnecessidade da ciência pessoal do interessado, entendendo-se suficiente a comprovação da entrega do AR no endereço do destinatário:
'Ementa: agravo regimental. Mandado de segurança. Desnecessidade de intimação pessoal das decisões do Tribunal de Contas da União. Art. 179 do Regimento Interno do TCU. Intimação do ato impugnado por carta registrada, iniciado o prazo do art. 18 da Lei n. 1.533/51 da data constante do aviso de recebimento. Decadência reconhecida. Agravo improvido.
O envio de carta registrada com aviso de recebimento está expressamente enumerado entre os meios de comunicação de que dispõe o Tribunal de Contas da União para proceder às suas intimações.
O inciso II do art. 179 do Regimento Interno do TCU é claro ao exigir apenas a comprovação da entrega no endereço do destinatário, bastando o aviso de recebimento simples.' 
Da revelia do responsável Valdir Ganzer
23. No caso vertente, a citação do responsável se deu de forma zelosa e conforme os preceitos legais, visto que o Ofício 28475/2022 - Serpro (peça 99) foi entrega em seu endereço constante da base de CPFs da Receita Federal, em sistema custodiado pelo TCU (peça 98 e peça 100) .
24. Nos processos do TCU, a revelia não leva à presunção de que seriam verdadeiras todas as imputações levantadas contra os responsáveis, diferentemente do que ocorre no processo civil, em que a revelia do réu opera a presunção da verdade dos fatos narrados pelo autor (Acórdão 1009/2018-TCU-Plenário, Relator Ministro Bruno Dantas; 2369/2013-TCU-Plenário, Relator Ministro Benjamin Zymler e 2449/2013-TCU-Plenário, Relator Ministro Benjamin Zymler) . Dessa forma, a avaliação da responsabilidade do agente não pode prescindir da prova existente no processo ou para ele carreada. 
25. Ao não apresentar sua defesa, o responsável deixou de produzir prova da regular aplicação dos recursos sob sua responsabilidade, em afronta às normas que impõem aos gestores públicos a obrigação legal de, sempre que demandados pelos órgãos de controle, apresentar os documentos que demonstrem a correta utilização das verbas públicas, a exemplo do contido no art. 93 do Decreto-Lei 200/1967: 'Quem quer que utilize dinheiros públicos terá de justificar seu bom e regular emprego na conformidade das leis, regulamentos e normas emanadas das autoridades administrativas competentes.' 
26. Mesmo as alegações de defesa não sendo apresentadas, considerando o princípio da verdade real que rege esta Corte, procurou-se buscar, em manifestações do responsável na fase interna desta Tomada de Contas Especial, se havia algum argumento que pudesse ser aproveitado a seu favor. 
27. Todavia, o responsável não compareceu na fase interna, visto que a sua única manifestação foi em setembro de 2016, requerendo prorrogação de prazo para apresentar justificativas (peça 52) , sem, no entanto, ter voltado a comparecer aos autos com elementos que pudessem ser aqui aproveitados.
28. Em se tratando de processo em que a parte interessada não se manifestou acerca das irregularidades imputadas, não há elementos para que se possa efetivamente aferir e reconhecer a ocorrência de boa-fé na conduta do responsável, podendo este Tribunal, desde logo, proferir o julgamento de mérito pela irregularidade das contas, conforme os termos dos §§ 2º e 6º do art. 202 do Regimento Interno do TCU. (Acórdão 2064/2011-TCU-Primeira Câmara (Relator Ministro Ubiratan Aguiar) , 6.182/2011-TCU-1ª Câmara (Relator Ministro-Substituto Weder de Oliveira) , 4.072/2010-TCU-1ª Câmara (Relator Ministro Valmir Campelo) , 1.189/2009-TCU-1ª Câmara (Relator Ministro-Substituto Marcos Bemquerer Costa) , 731/2008-TCU-Plenário (Relator Ministro Aroldo Cedraz) .
29. Dessa forma, o responsável Valdir Ganzer deve ser considerado revel, nos termos do art. 12, § 3º, da Lei 8.443/1992, devendo as contas serem julgadas irregulares, condenando-o ao débito apurado.
Prescrição da Pretensão Punitiva
30. Vale ressaltar que a pretensão punitiva do TCU, conforme Acórdão 1441/2016-TCU-Plenário, Relator Ministro Benjamin Zymler, que uniformizou a jurisprudência acerca dessa questão, subordina-se ao prazo geral de prescrição indicado no art. 205 do Código Civil, que é de dez anos, contado da data de ocorrência da irregularidade sancionada, nos termos do art. 189 do Código Civil, sendo este prazo interrompido pelo ato que ordenar a citação, a audiência ou a oitiva do responsável.
31. No caso em exame, ocorreu a prescrição, uma vez que a prestação de contas foi apresentada em junho de 2010 e o ato de ordenação ocorreu apenas em 2022."
3.	Com base no exame empreendido, a SecexTCE propõe, em essência, ao Tribunal (peça 102, p. 6 e 7; peças 103 e 104) : 
	3.1. considerar revel o responsável Sr. Valdir Ganzer, para todos os efeitos, dando-se prosseguimento ao processo, com fulcro no art. 12, § 3º, da Lei 8.443/1992; 
	3.2. julgar irregulares, nos termos dos arts. 1º, inciso I, 16, inciso III, alíneas "b" e "c", da Lei 8.443/1992, c/c os arts. 19 e 23, inciso III, da mesma Lei, as contas do Sr. Valdir Ganzer e condená-lo ao pagamento da importância a seguir especificada, atualizada monetariamente e acrescida dos juros de mora, calculados a partir da data discriminada até a data da efetiva quitação do débito, fixando-lhe o prazo de quinze dias, para que comprove, perante o Tribunal, o recolhimento da referida quantia aos cofres do Tesouro Nacional, nos termos do art. 23, inciso III, alínea "a", da citada lei, c/c o art. 214, inciso III, alínea "a", do Regimento Interno/TCU:  
	Data de ocorrência
	Valor histórico (R$) 
	Tipo da parcela

	17/6/2009
	8.000.000,00
	Débito

	7/4/2010
	110.821,16
	Crédito

	3.3. autorizar, desde logo, a cobrança judicial das dívidas, caso não atendida a notificação, na forma do disposto no art. 28, inciso II, da Lei 8.443/1992;
	3.4. autorizar também, desde logo, se requerido, com fundamento no art. 26 da Lei 8.443/1992 c/c/ o art. 217 do Regimento Interno/TCU, o parcelamento da dívida em até 36 parcelas;
	3.5.  enviar cópia do Acórdão a ser prolatado à Procuradoria da República no Estado de Pará, nos termos do § 3º do art. 16 da Lei 8.443/1992, c/c o § 7º do art. 209 do Regimento Interno/TCU, para adoção das medidas cabíveis; bem como ao Ministério do Desenvolvimento Regional e ao responsável, para ciência. 
4.	O Ministério Público junto ao TCU, representado pelo Procurador Marinus Eduardo De Vries Marsico divergiu da proposta da unidade técnica e manifestou-se nos seguintes termos (peça 105) : 
	"Com vênias, divergimos da proposta de encaminhamento uníssona defendida pela Secex-TCE às peças 102 a 104, porquanto, a nosso ver, a prescrição do dano deve seguir o regramento definido para a prescrição da pretensão punitiva, em linha com a jurisprudência que o Supremo Tribunal Federal vem consolidando ao assentar em seus julgamentos que a norma a ser observada pelo TCU quando avalia as prescrições deve ser a Lei 9.873/1999. 
	Nessa toada, caso o tribunal não adote o entendimento pela aplicação da referida lei, o qual nos parece o mais acertado, optando-se por seguir aquele constante do Acórdão 1441/2016-TCU-Plenário, ao ficar demonstrado que entre a entrega da prestação de contas em 14/6/2010 (peça 9) e a ordem de citação em 8/6/2022 (peças 95 a 97) transcorreu prazo superior àquele definido pelo Acórdão 1441/2016-TCU-Plenário, condição atestada pelo item 31 da instrução de peça 102, forçoso concluir pelo arquivamento da TCE em razão da prescrição das pretensões ressarcitória e punitiva, muitas vezes referida pelo E. Supremo Tribunal Federal tão somente como prescrição punitiva (embora englobe ambas) ."
	É o Relatório.

não há.

Procurador Marinus Eduardo De Vries Marsico.

TOMADA DE CONTAS ESPECIAL. TERMO DE COMPROMISSO PARA FORNECIMENTO DE COMBUSTÍVEL A SER UTILIZADO NAS AÇÕES DE RECUPERAÇÃO/RECONSTRUÇÃO DO CENÁRIO DE DESASTRES E DE AÇÕES DE SOCORRO E APOIO ÀS ATIVIDADES A SEREM DESENVOLVIDAS NOS MUNICÍPIOS ABRANGIDOS PELO PLANO DE AÇÃO EMERGENCIAL NO ESTADO DO PARÁ. NÃO COMPROVAÇÃO DO CORRETO EMPREGO DOS RECURSOS PÚBLICOS FEDERAIS NO OBJETO PACTUADO. RESPONSÁVEL REVEL. INOCORRÊNCIA DA PRESCRIÇÃO DAS PRETENSÕES RESSARCITÓRIA E PUNITIVA NOS MOLDES DA RESOLUÇÃO/TCU 344/2022. CONTAS IRREGULARES. DÉBITO E MULTA PROPORCIONAL AO DANO CAUSADO AO ERÁRIO.

TOMADA DE CONTAS ESPECIAL (TCE)

Secretaria de Controle Externo de Tomada de Contas Especial - SecexTCE.

Trago a este Colegiado a Tomada de Contas Especial instaurada pelo Ministério do Desenvolvimento Regional, em desfavor do responsável Sr. Valdir Ganzer, à época Titular da Secretaria de Transporte do Estado do Pará - Setran/PA, em razão da não comprovação da regular aplicação dos recursos do Termo de Compromisso 43/2009 (siafi número: 652362) , firmado entre o então Ministério da Integração Nacional e a aludida Secretaria de Estado, para fornecimento de combustível a ser utilizado nas ações de recuperação/reconstrução do cenário de desastres ocasionados pelas intensas precipitações pluviométricas de 2009, bem como nas ações de socorro e apoio às atividades a serem desenvolvidas nos municípios abrangidos pelo plano de ação emergencial no Estado do Pará (peça 3) .
2.	No Plano de Trabalho, constou como justificativa da proposição da avença que, no ano de 2009, por força das intensas precipitações pluviométricas, com incremento de 50% do volume normal de chuvas, houve no Estado do Pará transbordamentos dos seus principais rios, com enchentes urbanas e desmoronamentos, o que afetou o sistema rodoviário, com desabamentos de pontes, rompimento de rodovias, e resultou na inoperância de rodovias estaduais e de estradas vicinais, além de deixar muitas famílias desabrigadas (peça 2, p. 2 e 3) .
3.	Para implementar o objeto pactuado, foi acordado e liberado o montante de R$ 8.000.000,00 de recursos federais, sem exigência de contrapartida do convenente (peça 5) . 
4.	A Secretaria de Controle Externo de Tomada de Contas Especial - SecexTCE promoveu a citação do Sr. Valdir Ganzer para que encaminhasse alegações de defesa sobre a não comprovação da boa e regular aplicação dos recursos repassados por força do Termo de Compromisso 43/2009, devido a não apresentação de documentos que evidenciassem o atingimento dos objetivos previstos no Plano de Trabalho do aludido ajuste e/ou recolhesse o valor do débito original de R$ 8.000.000,00 ao Tesouro Nacional, sem prejuízo de reduzir a quantia de R$ 110.821,16, já recolhida em 7/4/2010. 
5	Devidamente notificado da citação (peças 99 e 100) , o Sr. Valdir Ganzer não encaminhou suas alegações de defesa nem ressarciu ao erário o valor do dano apurado. Nessas condições, dada a revelia do responsável, deu-se prosseguimento ao presente feito, nos termos do art. 12, § 3º, da Lei 8.443/1992. 
6.	Assim, a unidade técnica propôs ao Tribunal julgar irregulares as contas do Sr. Valdir Ganzer, com base nas alíneas "b" e "c" do inciso III do art. 16 da Lei 8.443/1992, condená-lo ao pagamento do débito calculado, sem, entretanto, aplicar-lhe a multa prevista no art. 57 da Lei 8.443/1992, porque incidiu no caso a prescrição da pretensão punitiva do TCU, nos moldes apregoados pelo Acórdão 1441/2016-TCU-Plenário (relator Ministro Benjamin Zymler e redator Ministro Walton Alencar Rodrigues) . 
7. 	O Ministério Público junto ao TCU divergiu da proposta da SecexTCE, porquanto entendeu que "a prescrição do dano deve seguir o regramento definido para a prescrição da pretensão punitiva, em linha com a jurisprudência que o Supremo Tribunal Federal vem consolidando ao assentar em seus julgamentos que a norma a ser observada pelo TCU quando avalia as prescrições deve ser a Lei 9.873/1999". 
8.	 Na hipótese de o Tribunal não adotar a regra prescricional da Lei 9.873/1999, o Parquet manifestou-se então pelo arquivamento desta TCE, por entender haver ocorrido a prescrição das pretensões ressarcitória e punitiva em decorrência do prazo decenal, apregoado no Acórdão 1441/2016-TCU-Plenário, entre a data de entrega da prestação de contas em 14/6/1010 (peça 9) e a ordem de citação do responsável em 8/6/2022 (peças 95 a 97) .
9.	No que se refere à preliminar em matéria prescricional, cabe anotar desde logo que o  Tribunal, na sessão plenária extraordinária de 11/10/2022, proferiu o Acórdão 2285/2022, nos autos do TC-Processo 008.702/2022-5, de relatoria do Ministro Antonio Anastasia, por meio do qual foi aprovada a Resolução/TCU 344/2022, que regulamenta, no âmbito do TCU, a prescrição para o exercício das pretensões punitiva e ressarcitória, observando-se as disposições da Lei 9.873/1999, na forma aplicada pelo Supremo Tribunal Federal, em especial a Ação Direta de Inconstitucionalidade 5509. 
10.	 Dessa forma, a novel Resolução/TCU 344/2022 marca a mudança jurisprudencial do TCU para adotar doravante nos processos de controle externo a prescrição quinquenal e a intercorrente de que trata a Lei 9.873/1999, deixando na história jurisprudencial referenciais acerca do entendimento pretérito da Corte de Contas configurados nas teses da imprescritibilidade do dano causado ao erário e da prescrição decenal da pretensão punitiva do TCU, respectivamente fundadas no Enunciado 282 da Súmula de Jurisprudência/TCU e no Acórdão 1441/2016-TCU-Plenário.  
11.	Passo, então, a examinar a prescrição sob a égide da novel Resolução/TCU 344/2022.
12.	Nos termos do art. 4º, inciso II, da citada Resolução, o prazo de prescrição será contado da data da apresentação da prestação de contas ao órgão competente para a sua análise inicial que, no presente caso, é a partir de 14/6/2010 (peça 9, p.1, e peça 45, p. 2, item 9) .
13.	Na sequência, relaciono alguns eventos processuais que configuram marcos interruptivos para a contagem do prazo prescricional constantes destes autos, bem como dos processos conexos TC Processo 000.777/2012-9 (Relatório de Auditoria) e TC Processo 028.111/2012-5 (Monitoramento) , haja vista que, por força da disposição do art. 6º da Resolução/TCU 344/2022, aproveitam-se as causas interruptivas ocorridas em processo diverso, quando se tratar de fato coincidente ou que esteja na linha de desdobramento causal da irregularidade ou do dano causado em apuração:
	13.1. Informação Técnica 351/2010 da Secretaria Nacional de Defesa Civil/Ministério da Integração Nacional, sobre a execução da meta física prevista, de 23/09/2010  (peça17, p. 2) ; 
	13.2. Relatório de Inspeção 001/2010, de 24/12/2010, para averiguar o cumprimento da meta física do Termo de Compromisso 43/2009 (18, p. 12) , e Relatório de visita técnica in loco, de 22/03/2011 (19, p. 17) ;
	13.3. no processo TC Processo 000.777/2012-9 (Relatório de Auditoria referente à fiscalização no Governo do Estado do Pará para verificar a aplicação dos recursos repassados pelos Termos de Compromissos 28/2009 e 43/2009, este último objeto desta TCE - TC Processo 046.938/2020-6) : Acórdão 2512/2012-TCU-Primeira Câmara, de 8/5/2012, com expedição de determinação à Secretaria Nacional de Defesa Civil, para que analisasse os achados contidos no relatório de auditoria em conjunto com as prestações de contas dos Termos de Compromissos 28/2009 e 43/2009, para cumprimento, se for o caso, das disposições do art. 8º da Lei 8.443/1992 e da Instrução Normativa/TCU 56/2007.
	13.4. no processo TC Processo 000.777/2012-9: notificação da Secretaria Nacional de Defesa Civil/Ministério da Integração Nacional do teor do Acórdão 2512/2012-TCU-Primeira Câmara, por meio do Ofício Secex/PA 686/2012, com Aviso de Recebimento de 29/05/2012 (peça 103) ;
	13.5.  no processo TC Processo 028.111/2012-5 (processo de monitoramento do Acórdão 2512/2012-TCU-Primeira Câmara) : instrução da então Secex/PA sobre o mérito e parecer do secretário da unidade técnica, respectivamente em 27/6/2013 e 28/6/2013, culminando com o Acórdão 4528/2013-TCU-Primeira Câmara, de 09/7/2013 (peças 15, 16 e 17) , com a notificação da Secretaria Nacional de Defesa Civil/Ministério da Integração Nacional em 17/10/2013 (peças 18 e 19) ;
	13.7.  Parecer 33/2016, que contém a análise técnica da prestação de contas final em 27/06/2016 e trata inclusive das irregularidades apontadas no Acórdão 2512/2012-TCU-Primeira Câmara (45, p. 5, e 71, p. 4) ;
	13.8. notificação do responsável Sr. Valdir Ganzer, Ofício/Ministério da Integração Nacional 432/2016, e aviso de recebimento, respectivamente em 18/08/2016 e 29/08/2016 (peças 46 e 49) ;
	13.9. Parecer Financeiro 044/2017, com proposta de instauração de TCE, com débito pelo total do ajuste, de 17/04/2017 (peça 55) ; instauração de Tomada de Contas Especial pelo Ministério da Integração Nacional em 15/05/2017 (peça 81) ; Relatório de TCE 014/2017, de 23/05/2017  (peça 81, p. 6) ; Despacho do então Ministério da Transparência e Controladoria-Geral da União, de 21/05/2018 (peça 82) ; Relatório de TCE Complementar 06/2020, de 12/08/2020 (peça 84, p. 5) ; Relatório de Auditoria e-TCE 1453/2019, de 24/11/2020 (peça 88, p. 2) ; Certificado de Auditoria e-TCE 1453/2019, de 02/12/2020 (peça 89) ; Parecer do Controladoria-Geral da União e-TCE 1453/2019, de 04/12/2020 (peça 90) ; e Pronunciamento do Ministro do Ministério do Desenvolvimento Regional, de 07/12/2020 (peça 91) ;
	13.10. instrução da SecexTCE com proposta de citação do Sr. Valdir Ganzer de 25/05/2022 (peça 95) , despachos do diretor técnico, em 27/05/2022 (peça 96) , e do titular da SecexTCE, em 08/06/2022 (peça 97) , ambos concordando com a citação; 
	13.11. citação do responsável Sr. Valdir Ganzer, em 06/06/2022 (peças 99 e 100) ;
	13.12. instrução de mérito da SecexTCE, seguida do pronunciamento do diretor e do secretário-substituto da SecexTCE, e parecer do Ministério Público junto ao TCU, respectivamente em 23/8/2022, 24/08/2022, 25/8/2022 e 27/9/2022 (peças 102 a 105) . 
14. 	Assim, considerando as causas interruptivas acima enunciadas, pode-se concluir, de acordo com as regras constantes da Resolução/TCU 344/2022, que não houve no presente caso a prescrição quinquenal das pretensões ressarcitória e punitiva do TCU, nem mesmo a prescrição intercorrente (trienal) de que trata o art. 8º da referida norma. Assim, pode o Tribunal dar prosseguimento ao exame e julgamento do mérito da matéria objeto desta Tomada de Contas Especial.
15.	No mérito, acolho a proposta de irregularidade das contas do Sr. Valdir Ganzer, com a imposição do débito apurado e da multa prevista no art. 57 da Lei 8.443/1992. 
16.	Segundo o órgão concedente, o responsável, embora instado a fazê-lo, não apresentou a documentação completa para comprovar o efetivo emprego dos recursos púbicos na execução das ações de recuperação/reconstrução do cenário de desastres ocorridos em 2009. 
17.	O órgão concedente, por meio da sua Secretaria Nacional de Defesa Civil - Sedec/MI, realizou inspeção in loco, entre os dias de 22 e 27 de novembro de 2010, e assim concluiu, dentre outras questões que "devido aos diferentes tipos de serviços de restauração/conservação rodoviária realizados e devido à não apresentação de projetos, da relação dos equipamentos utilizados e da localização das jazidas exploradas, entende-se ser impossível atestar se a quantidade de combustível fornecida, por meio dos recursos liberados conforme o TC 0043/2009, foi efetivamente utilizada nas ações de recuperação das estradas vicinais contidas no Plano de Trabalho" (peça 18, p. 11 e 12) . 	
18.	Naquela ocasião, a Sedec/MI recomendou que, para a aprovação da execução das metas físicas do Termo de Compromisso 43/2009, fosse solicitado o envio dos projetos de recuperação das estradas vicinais, da relação dos equipamentos utilizados e da localização georreferenciada das jazidas exploradas (peça 18, p. 12) , porém o responsável pela Setran/PA, após reiterada notificação para apresentar os documentos solicitados, permaneceu silente (peça 45, p. 3) .
19.	O Tribunal, em 2012, realizou fiscalização (TC Processo 000.777/2012-9) no Governo do Estado do Pará para averiguar a aplicação dos recursos repassados ao aludido ente estatal por força dos Termos de Compromisso 28/2009 e 43/2009, este último objeto destes autos, e constatou diversas irregularidades na gestão pública dos valores transferidos, que vão desde a falta de caracterização da alegada situação emergencial como justificativa para a celebração do ajuste até a ausência de comprovação do correto emprego dos recursos avençados. Eis o excerto constante do Voto condutor do Acórdão 2512/2012-TCU-Primeira Câmara (relator Ministro Walton Alencar Rodrigues) proferido naqueles autos, que sintetiza as irregularidades apuradas em relação ao Termo de Compromisso 43/2009:
 "O Plano de Trabalho não foi formulado de acordo com as diretrizes da Sedec, para que se detalhe cada Município como Meta e cada tipo de obra como fase/etapa, em obediência ao regulamentado na Lei nº 11.578/2007, art. 3º, incisos II e III. Sua formulação é muito genérica, sem documentos que comprovem os danos, com sua correta descrição, dimensionamento e localização. As descrições se resumem a mencionar a quilometragem de toda a rodovia, sem individualização dos trechos e municípios e onde se faria necessária a intervenção. 
As situações de emergência e dos estados de calamidade pública não foram devidamente caracterizados. O índice pluviométrico informado é bem superior ao registrado nos bancos oficiais de dados. Não foi verificado o alegado incremento de 50% da precipitação acumulada no ano de 2009. O acréscimo, em relação à média dos quatro anos anteriores, foi de apenas 9,1%.
Embora as contratações tenham ocorrido mediante dispensa de licitação, com fundamento no art. 24, inciso IV, da Lei 8.666/1993, os serviços contratados representam ações administrativas continuadas de manutenção e/ou construção. Não caracterizam ação emergencial imposta por desastre natural, impossível de programar. Caracterizam, essencialmente, conservação preventiva periódica.
A confirmar essa percepção, nem os recursos orçamentários seriam os apropriados, nem a forma de contratação poderia se subsumir ao disposto no art. 24, inciso IV, da Lei 8.666/1993, dispensa de licitação por situação emergencial.
A falta de aderência da situação emergencial relatada no processo que orienta a concessão dos recursos com as circunstâncias reais, efetivamente ocorridas, tem previsão sancionatória estipulada no art. 4º, § 1º, do Decreto 6663/2008, que assim se encontra redigido:
'Constatada, a qualquer tempo, a presença de vícios nos documentos apresentados, ou a inexistência do estado de calamidade pública ou da situação de emergência declarados, o ato administrativo que tenha autorizado a realização da transferência obrigatória perderá seus efeitos, ficando o ente beneficiário obrigado a devolver os recursos repassados, atualizados monetariamente.'
Sob o fundamento de situação emergencial, o Estado do Pará contratou, por dispensa de licitação, serviços no valor de R$ 50.490.479,38; repassou R$ 16.000.000,00 a municípios, a quem transferiu a responsabilidade pela aplicação e prestação de contas; e outros R$ 8.000.000,00 foram destinados para fornecimento de combustível para as ações de recuperação/reconstrução do cenário de desastres, socorro e apoio às atividades desenvolvidas nos municípios abrangidos pelo plano de ação emergencial.
À exceção dos serviços emergenciais de construção de duas pontes na rodovia PA 275, no trecho Eldorado dos Carajás a Parauapebas, as obras contratadas e analisadas no âmbito da auditoria, pela natureza dos serviços executados, não caracterizam situação de emergência, ocasionando desvio de finalidade do Termo de Compromisso 28/2009.
Além da fragilidade na comprovação formal das situações de emergência, foi verificada ausência ou inadequação das prestações de contas; inconsistência em documentos fiscais; inexistência de projeto básico ou projeto básico insuficiente; aquisição de serviços ou materiais não previstos nos respectivos planos de trabalho; ausência de controle para demonstrar a utilização do combustível e nem mesmo que o combustível tenha sido distribuído; recuperação de 1.722 km a menor de estradas em relação ao programado; serviços com qualidade deficiente; pagamento por serviços não executados; preços excessivos frente ao mercado; e fiscalização ou supervisão deficiente ou omissa."
20.	Em razão de tais achados de auditoria, o Tribunal, dentre outras medidas, determinou à Secretaria Nacional de Defesa Civil - Sedec/MI que os analisasse em conjunto com as prestações de contas dos Termos de Compromissos 28/2009 e 43/2009  (este objeto desta TCE) e, se fosse o caso, adotasse as providências para dar cumprimento à instauração de Tomada de Contas Especial, nos termos do art. 8º da Lei 8.443/1992 e da Instrução Normativa/TCU 56/2007.
21.	   O órgão concedente, em cumprimento à deliberação do TCU, procedeu ao exame da prestação de contas do ajuste e, considerando a falta de documentação capaz de demonstrar a regularidade na aplicação dos recursos públicos no objeto avençado, concluiu pela imputação do débito no valor total do montante transferido, deduzida a importância de R$ 110.821,16 já recolhida ao erário em 7/4/2010 (peça 81) .
22.	De fato, o ex-Secretário de Estado de Transportes do Pará, Sr. Valdir Ganzer, responsável pela execução dos recursos oriundos do Termo de Compromisso 43/2009, deixou de apresentar ao órgão concedente e ao Tribunal, nesta fase externa da TCE, documentos comprobatórios suficientes para evidenciar a boa e regular gestão dos recursos públicos na realização das ações de recuperação/reconstrução do cenário de desastres ocasionados pelas precipitações pluviométricas de 2009, bem como das ações de socorro e apoio às atividades, conforme indicado na avença.
23.	 Nesse contexto, cabe, conforme consignado alhures, julgar irregulares as contas do responsável, com a imposição do débito apurado e da multa proporcional ao dano causado ao erário. 
           	Ante o exposto, manifesto-me por que seja adotado o Acórdão que ora submeto a este Colegiado. 
T.C.U., Sala das Sessões, em 22 de novembro de 2022. 
MARCOS BEMQUERER COSTA
Relator